【裁判字號】    96,簡上,59
【裁判日期】    970229
【裁判案由】    給付租金
【裁判全文】
臺灣花蓮地方法院民事判決   96年度簡上字第59號
上  訴  人  東集企業股份有限公司
特別代理人  丙○○
被上訴人    乙○○
兼訴訟代理人  甲○○
上列當事人間請求給付租金事件，上訴人對於中華民國96年3月5
日本院花蓮簡易庭95年度花簡字第198號第一審判決提起上訴，
本院於97年1月29日言詞辯論終結，判決如下：
    主    文
上訴駁回。
第二審訴訟費用由上訴人負擔。
    事實及理由
一、本件經本院審理結果，認為原審依租賃關係判決命上訴人應
    給付被上訴人各新台幣（下同）144,000元，及自民國95年4
    月25日起至清償日止，按年息百分之五計算之利息，並依職
    權宣告假執行及諭知上訴人得供擔保免為假執行，認事用法
    並無不合，應予維持。爰引用第一審判決所載之事實及理由
    如附件所示。
二、按當事人喪失訴訟能力或法定代理人死亡或其代理權消滅者
    ，訴訟程序在有法定代理人或取得訴訟能力之本人，承受其
    訴訟以前當然停止；當事人不聲明承受訴訟時，法院亦得依
    職權，以裁定命其續行訴訟。民事訴訟法第170條、第178條
    定有明文。訴訟程序於裁判送達前，甚至言詞辯論終結前，
    發生當然停止之原因，承受訴訟之聲明，應由為裁判之原法
    院裁定之，最高法院76年度第10次民事庭會議決議意旨可參
    。本件上訴人之董事及監察人任期至95年4月27日屆滿，因
    逾期未改選，依公司法第195條、第217條規定當然解任等情
    ，有經濟部函、公司基本資料查詢表等為憑（本院96年度簡
    上字第23號卷24至26頁），可見在第一審言詞辯論終結前，
    上訴人即因法定代理人解任而代理權消滅，依據前述說明，
    應由第一審法院裁定命承受訴訟。是本院於受理本件後，將
    卷檢還原審法院，原審法院於96年10月29日裁定選任丙○○
    為上訴人之特別代理人並命承受訴訟，有民事裁定可按，故
    本院即應列丙○○為上訴人之特別代理人，先予敘明。
三、上訴人提起上訴，聲明1.原判決廢棄，2.被上訴人在第一審
    之訴駁回。其陳述除與原審判決書所記載者相同，予以引用
    外，另補充陳述略以：民國94年1月至4月之租金支付，係被
    上訴人乙○○於擔任上訴人總經理職務時，未經公司董事會
    或股東會決議通過，擅自調升自己月薪並無權處分發放給每
    位股東新台幣（下同）8萬元，聲稱係充當年1至4月份之租
    金，事後為公司各股東反對，且因被上訴人乙○○此一無權
    處分行為使兄弟股東交惡，導致股東常會流會，被上訴人乙○○此行為，依民法第118條第1項規定，乃無權處分，未經
    上訴人董事會或股東同意前，不生效力。
四、被上訴人則聲明：上訴駁回。其陳述與原審判決書所記載者
    相同，茲予引用外，另補充陳述略以：被上訴人乙○○於94
    年間擔任上訴人總經理，其遵照上訴人82年11月間召開之臨
    時股東會決議發放租金，符合公司法第33條規定，並非無權
    處分；依公司法第193條第1項規定，上訴人前法定代理人丙○○擔任董事長期間，不可因一己之意否決上訴人82年度臨
    時股東會決議。上訴人年年開立租賃扣繳憑單予被上訴人，
    依民事訴訟法第355條規定，可認其已承認與被上訴人間之
    租賃事實。
五、兩造不爭執之事實：
  (一)上訴人所有花蓮市○○段1105建號、門牌號碼花蓮市○○路
    516號建物坐落之土地，即同段364、364之1、365、365之1
    地號土地（下稱系爭土地）為被上訴人及訴外人趙永東、趙
    永南、丙○○、趙美枝所共有，被上訴人所有權應有部分各
    為五分之一。被上訴人所提土地登記簿謄本為真正。
  (二)兩造所提文書資料形式上為真正。
六、本件兩造所爭執之處，應在於：
  (一)被上訴人依租賃契約、不當得利之法律關係（擇一勝訴即可
    ）請求上訴人給付94年5月至12月之土地租金，依扣稅後每
    月18,000元計算，各144,000元，是否有理？
  (二)上訴人以下辯詞是否有理？
  1.94年1至4月之租金係被上訴人乙○○於擔任上訴人公司經理
    職務時，未經股東會或董事會同意逕自決定，屬無權處分，
    依民法第118條規定並不生效力。
  2.上訴人決議租金支付時曾附帶決議，租金所得須轉為公司之
    資本，並按每年公司稅負情形彈性調整申報，故自86年起至
    95年止，上訴人每年申報稅負中租金支出每年均不同。
七、得心證之理由：除引用第一審判決理由所載（如附件）外，
    並補充如下：
  (一)上訴人每年均向稅捐機關申報租金支出，並發給各股東（含
    被上訴人）扣繳憑單，其上記載租金所得之金額，94年間全
    年為24萬元，扣繳稅額為24,000元，扣繳憑單上記載各股東
    （含被上訴人）實拿216,000元等情，有各類所得扣繳暨免
    扣繳憑單可參（原審卷18至23頁），其中94年1至4月之租金
    已由當時擔任上訴人公司總經理之被上訴人乙○○核發予土
    地共有人（每月2萬元，扣除稅額10%後，股東實拿18,000元
    ，原審卷28、29頁存入憑條足憑），上訴人並自承乙○○為
    上訴人之總經理，負責上訴人之財務管理（本院卷14頁筆錄
    參照），且依上訴人82年間之股東會記錄（原審卷70頁）亦
    載上訴人應給付土地租金予共有人，故可認為上訴人與被上
    訴人間就系爭土地之租賃關係存在，依據前述說明，被上訴
    人自得向上訴人請求94年5月起至12月止之土地租金每月各
    18,000元，共144,000元（18000×8＝144000）。
  (二)按無權利人就權利標的物所為之處分，經有權利人之承認始
    生效力，民法第118條第1項設有明文，該條項所稱無權處分
    ，乃無權利人以自己名義就他人權利標的物所為之處分。又
    按經理人不得變更董事或執行業務股東之決定，或股東會或
    董事會之決議，或逾越其規定之權限，公司法第33條明文可
    參。被上訴人乙○○於94年擔任上訴人總經理期間，依上訴
    人82年間之股東會決議，以上訴人名義發放土地租金予系爭
    土地之共有人（含被上訴人），依據前述說明，核屬有據，
    非屬無權處分之行為。至於上訴人前述「租金所得須轉為公
    司之資本，並按每年公司稅賦情形彈性調整申報」之辯詞，
    無法變更其與被上訴人間就系爭土地存在租賃關係之認定，
    亦無從解免其依約應負之租金給付義務。
八、從而，被上訴人依租賃關係請求上訴人給付被上訴人各
    144,000元，及自95年4月25日起至清償日止，按年息百分之
    五計算之利息，為有理由，應予准許。原審為上訴人敗訴之
    判決，並依職權宣告假執行及准上訴人提供擔保宣告免為假
    執行，均無不合，上訴意旨仍執陳詞，指摘原判決不當，求
    予廢棄改判，為無理由，應駁回上訴。本件事證已臻明確，
    上訴人請求傳喚證人趙永南、趙永東，欲證明其所述為真，
    惟上述二名證人均已在原審到庭作證，本院認為無再傳喚之
    必要，暨兩造其餘攻擊防禦方法及舉證，均無礙勝負判斷，
    爰不一一論列，併此敘明。
九、據上論結，本件上訴為無理由，依民事訴訟法第436條之1第
    3項、第449條第1項、第78條，判決如主文。
中    華    民    國    97    年    2     月    29    日
                      臺灣花蓮地方法院民事庭
                          審判長法官  湯文章
                          法      官  鄭光婷
                          法      官  楊碧惠
上為正本係照原本作成。
本件不得上訴。
中    華    民    國    97    年    3     月    4    日
                           法院書記官  紀龍年
附件
台灣花蓮地方法院花蓮簡易庭民事判決  95年度花簡字第198號
原      告  乙○○    住台北市○○○街31號8樓之8
                      送達代收人  甲○○
                      住花蓮市○○○街2號6樓之1
原      告  甲○○    住花蓮市○○○街2號6樓之1
被      告  東集企股份有限公司
                      設花蓮市○○路516號
法定代理人  丙○○    住花蓮市○○路516號
上列當事人間請求給付租金事件，本院於民國96年2月6日言詞辯
論終結，判決如下：
    主    文
被告應給付原告乙○○、甲○○各新台幣144,000元，及自民國
95年4月25日起至清償日止，按年利率5％計算之利息。
訴訟費用由被告負擔。
本判決得假執行。但被告如於假執行程序實施前，以新台幣
144,000元為原告乙○○、新台幣144,000元為原告甲○○預供擔
保後，得免為假執行。
    事實及理由
一、按訴狀送達後，原告不得將原訴變更或追加他訴，但請求之
    基礎事實同一、擴張或減縮應受判決事項之聲明者，不在此
    限，民事訴訟法第255條第1項第2款、第3款定有明文。本件
    原告起訴時訴之聲明為「被告應給付原告新台幣（下同）
    288,000元」，嗣於95年7月24日具狀變更為「被告應給付原
    告乙○○、甲○○各144,000元，及自支付命令繕本送達翌
    日起至清償日止，按年息5%計算之利息」，並聲明願供擔保
    請准宣告假執行，核其請求之基礎事實同一，僅係更正及擴
    張應受判決事項之聲明，依上開規定，應予准許，合先敘明
    。
二、原告起訴主張：
（一）被告東集企業股份有限公司（下稱被告公司）設立於花蓮
      布民生段364、364-1、365、365-1等地號土地（下稱系爭
      土地）上，該系爭土地為原告乙○○、甲○○及渠等兄弟
      趙永東、趙永南、丙○○5人所共有，每人持分1/5，上述
      5人並均為被告公司之股東，被告公司經營加油站相關業
      務至今（加油站址花蓮市○○路516號），曾於82年11 月
      1日召開之股東臨時會決議「本公司現有土地是董監事共
      有，擬租給公司作為加油站之用，決議: 通過租金為每月
      30萬元」，因此被告公司曾分別於83、84年間，以及86年
      間，分別一次給付原告乙○○、甲○○各382萬元租金，
      惟上述款項多年來已扣抵完畢，且因公司收入已不若以往
      ，94年間被告公司總經理乙○○於股東同意的情況下，自
      94年起將系爭土地租金調整為每月每人2萬元，被告公司
      也以此辦理租賃所得申報（5人每人2萬元，每月租金共計
      10萬元），而5人當年度扣繳總額則為24萬元（每月租金
      所得2萬元，一年共計24萬元），被告公司亦於扣除10%稅
      金後，已連續支付94年1至4月之4個月租金，每月18,000
      元，惟之後被告公司即拒絕再為給付租金，爰依據租賃之
      法律關係，請求被告公司於扣除稅金後，給付原告每人94
      年5月至12月之租金各144,000元（18000x8= 144000）。
（二）若認為兩造間並無租賃關係存在，則按無法律上之原因而
      受利益，致他人受損害者，應返還其利益，民法第179 條
      定有明文，系爭土地為上述5兄弟所共有，如兩造間並無
      租賃關係存在，則被告應具體陳明使用系爭土地之法律上
      依據為何，如被告無法說明，自屬不當得利，是以，原告
      亦可依不當得利之法律關係，請求被告返還上述金額相當
      於租金之不當得利。
（三）爰依租賃或不當得利之法律關係（以上二請求權擇一勝訴
      即可），請求被告各給付原告144,000元。並聲明：(1)被
      告應給付原告144,000元，及自支付命令繕本送達翌日即
      95年4月25日起至清償日止，按年息5%計算之利息。(2)願
      供擔保請准宣告假執行。
（四）對被告抗辯所為之陳述：對於被告辯稱因蓋大樓而沒有分
      配盈餘租金的事實不爭執，但是大樓於93年間就蓋好，所
      以原告係主張從94年後要繼續給付租金，而且94年的扣繳
      憑單各股東都有報24萬元房屋租金所得，可見被告公司也
      承認自94年起就應該按月可領得20,000元的租金，原告亦
      已因此領得94年1月至4月的租金，所以才會請求5月至12
      月未給付之租金等語。
三、被告對於系爭土地為原告乙○○、甲○○及渠等兄弟趙永東
    、趙永南、丙○○5人所共有，每人持分1/5，上述5人並均
    為被告公司之股東，82年11月1日被告公司召開之股東臨時
    會曾通過系爭土地每月租金為30萬元之決議，被告公司曾於
    82年間分別給付原告二人各382萬元，並於94年1至4月間以
    每月租金10萬元計算，按月於扣稅後給付系爭土地所有權人
    每人各18,000元，兩造間就系爭土地為租賃關係等情並不爭
    執，惟以：之前付給土地所有權人即公司股東的錢都是盈餘
    加上租金，錢已經混在一起所以沒有辦法計算租金應該是多
    少。82年11月1日股東會之所以會做成系爭土地每月租金為
    30 萬元之決議，係因當時會計師建議為做帳節稅之用，事
    實上被告公司營運17年來從未給付原告租金，5兄弟間曾就
    系爭土地之租金給付合意應視被告公司的營利狀況與盈餘分
    配一併分配，故於82年間老四即原告乙○○結婚需購置房舍
    時，被告公司即結算盈餘同時分配5兄弟各382萬元，該382
    萬元實包含盈餘分配及租金給付在內，又被告之後每月租金
    支出之數額，皆依營運狀況萎縮而逐年減少，且因被告公司
    興建大樓沒有盈餘，所以不再分配盈餘及租金，又被告之後
    每月租金支出之數額，皆依營運狀況萎縮而逐年減少，94年
    間報稅調整租金金額為每月2萬元，但事實上兩造並沒有約
    定租金改為2萬元，被告公司都是用盈餘分配的方式連同租
    金一併給各股東，94年是原告乙○○任職公司總經理時自行
    決定要每個股東按月發2萬元租金的，所以這並不是兩造間
    租金的約定等語置辯。並聲明：原告之訴駁回；如受不利判
    決願供擔保請准宣告免為假執行。
四、原告主張之上開事實，業據提出營利事業登記證、建物登記
    謄本、土地登記謄本、所得扣繳稅額繳款書、扣繳憑單、存
    入憑條等為證，被告就原告所提出之上述證據形式上真正，
    且原告主張兩造間就系爭土地有租賃關係存在、被告曾於94
    年1至4月間並按月給付系爭土地所有權人每人各2萬元租金
    等情，均不爭執，是本件爭點為：
    (1)兩造間就系爭土地之租金約定究竟為多少？
    (2)兩造間是否有待被告盈餘分配時方一併將租金連同給付各
      股東之停止條件之合意？
五、本院之判斷：
（一）按當事人主張之事實，經他造於準備書狀內或言詞辯論時
      或在受命法官、受託法官前自認者，無庸舉證。當事人於
      自認有所附加或限制者，應否視有自認，由法院審酌情形
      斷定之。自認之撤銷，除別有規定外，以自認人能證明與
      事實不符或經他造同意者，始得為之。民事訴訟法第279
      條定有明文。經查，被告於95年10月5日所提出之民事答
      辯及爭點整理狀中之答辯之理由及爭點整理第2點末3行已
      載明：「又被告之後每月租金支出之數額，皆依營運狀況
      萎縮而逐年減少，此亦可依原告所提被告94年7月8日每月
      報支10萬元租金之繳款書影本可稽，故原告主張被告82年
      間按月應支付租金30萬元顯屬誤會」等語，顯見已自認原
      告主張兩造間94年間租金之約定為每月10萬元，是依上述
      規定，被告嗣後辯稱兩造間並未具體約定租金金額，惟未
      能舉證實說，自不可採，原告主張系爭租賃契約於94年間
      為每月租金10萬元，自堪信為真實。
（二）又按當事人主張有利於己之事實者，就其事實有舉證之責
      任，民事訴訟法第277條前段定有明文。是被告自應就其
      曾與原告及其他系爭土地所有權人約定租金之給付係待被
      告盈餘分配時方一併給付之事實，復舉證責任。被告固以
      其前次盈餘分配及租金給付是在82年間同時分配5兄弟各
      382萬元等語為辯，然被告既於94年1至4月間按月給付原
      告及其他承租人租金，顯見兩造間並無租金必需與盈餘同
      時分配之合意，是被告前述所辯並不可採。是被告前開辯
      詞，並不可採，應認原告前述主張為真實。
六、從而，原告依兩造租賃關係請求被告給付如主文第一項所示
    之金額及利息，為有理由，應予准許。本件係適用簡易程序
    所為被告敗訴之判決，應依職權宣告假執行，被告陳明願供
    擔保請准宣告免為假執行，經核並無不合，爰酌定相當擔保
    金額准許之。
中    華    民    國    96    年    3     月     5   日
                  臺灣花蓮地方法院花蓮簡易庭
                      法  官  陳雅敏


司法院資訊處製作；財團法人民間司法改革基金會備份。
